【裁判字號】    97,上更(二),143
【裁判日期】    970807
【裁判案由】    違反森林法
【裁判全文】
臺灣高等法院臺中分院刑事判決     97年度上更(二)字第143號
上  訴  人  臺灣苗栗地方法院檢察署檢察官
被      告  乙○○
            甲○○
            庚○○
上列3人共同
選任辯護人  廖志堯律師
上列上訴人因被告等違反森林法案件，不服臺灣苗栗地方法院92
年度訴字第232號，中華民國94年3月22日第一審判決（起訴案號
：臺灣苗栗地方法院檢察署91年度偵字第3310號、92年度偵字第
2191號），提起上訴，經最高法院第2次發回更審，本院判決如
下：
    主  文
原判決關於違反森林法部分撤銷。
乙○○、甲○○、庚○○結夥二人以上竊取森林主產物，為搬運
贓物，使用車輛，各處有期徒刑捌月，併科罰金新臺幣伍仟佰
柒拾萬柒仟柒佰柒拾捌元；均減為有期徒刑月，併科罰金新臺
幣貳仟柒佰拾伍萬仟捌佰捌拾玖元；有期徒刑如易科罰金，
均以新臺幣玖佰元折算壹日，罰金如易服勞役，均以罰金總額與
陸個月之日數比例折算。未扣案之鍊鋸壹台沒收。
    犯罪事實
一、林昌洪（由原審法院通緝中）、謝國良（違反森林法部分，
    經原審法院判處有期徒刑1年4月，併科罰金新臺幣5470萬77
    78元確定），及渠等共同雇用之李鴻全（違反森林法部分，
    經原審法院判處有期徒刑10月，併科同上罰金，上訴後，由
    本院判決駁回確定）、謝國章（違反森林法部分，經原審法
    院判處有期徒刑1年，併科同上罰金確定）、潘光輝、潘光
    為、黃家晟（3人違反森林法部分，均經原審法院判處有期
    徒刑7月，併科同上罰金確定）與乙○○、甲○○、庚○○
    、丁○○（經檢察官為緩起訴處分）等人共同意圖為自己不
    法之所有，基於竊取森林主產物，為搬運贓物，使用車輛之
    犯意聯絡（起訴書誤認尚有張石松，惟經原審公訴檢察官當
    庭更正），並利用所僱用而不知情之己○○、癸○○、壬○
    ○、辛○○、丙○○等人，自民國90年12月底某日起，先由
    壬○○、己○○、癸○○、丁○○依謝國良指示整理一條長
    約17公里，寬約3點4公尺之河床便道，未經向行政院農業委
    員會林務局東勢林區管理處（下稱東勢林管處）、雪霸國家
    公園管理處（下稱雪管處）聲請許可，擅自進入「雪霸國家
    公園」內大安溪上游，及其支流南坑溪上游10餘公里（面積
    達50公頃）之「佳仁山生態保護區」（即林務局第87、88、
    89、90、91、92、98、99、100林班〈按均非保安林〉），
    沿途由謝國章及其基於幫助意思之女友張惠如（經檢察官為
    緩起訴處分）負責料理三餐飲食。謝國良則指示黃家晟、潘
    光輝、潘光為三人負責用纜索套綁河床旁之生立木或枯倒木
    ，再由不知情之壬○○、己○○、癸○○以挖土機牽曳拉扯
    拔取，隨後由乙○○、甲○○、庚○○以乙○○所有之鍊鋸
    1台（未扣案）將木材就地進行截鋸，且為搬運贓物，使用
    車輛，由李鴻全及不知情之卡車司機丙○○載運至大安溪、
    南坑溪匯流處，及泰安鄉象鼻村苗展、鎮錩二砂石場藏匿堆
    置；另由丁○○將所竊得之部分林木，掩埋在大安溪、南坑
    溪匯流處，林昌洪並多次進入南坑溪察看渠等盜取林木之進
    度及狀況，而結夥竊取南坑溪兩岸邊坡上之珍貴肖楠木、紅
    檜木、臺灣櫸木、香杉等森林主產物。不知情之辛○○則在
    南坑溪上游河床，負責炊事供含乙○○、甲○○、庚○○在
    內之現場工作人員等用餐。累計林昌洪、謝國良等人竊取之
    珍貴林木，其總材積達522‧93（起訴書誤載為522‧935 ）
    立方公尺，支數186支，查估山價為新臺幣（下同）1,823萬
    5,926元（其中已竊取搬運至苗展砂石場者有：肖楠52支
    、紅檜1支，材積計111‧18立方公尺。掩埋在南坑溪與大
    安溪匯流口附近者有：肖楠59支，材積計187‧47立方公尺
    。尚留在南坑溪沿岸者有：肖楠52枝、紅檜6支、香杉16
    支，材積計224‧28立方公尺）。迨91年3月5日，警方在苗
    展砂石場查獲53支木材，嗣再至南坑溪與大安溪匯流口附近
    及南坑溪沿岸等地查扣上揭贓木。
二、案經臺灣高等法院臺中分院檢察署與臺灣苗栗地方法院檢察
    署檢察官共同指揮法務部調查局臺中縣調查站、苗栗縣警察
    局大湖分局調查後移送、報請臺灣苗栗地方法院檢察署檢察
    官偵查起訴。
    理  由
一、本件當事人及選任辯護人已於本院行準備程序中陳明對於共
    同被告謝國良、謝國章、李鴻全、黃嘉晟、潘光輝、潘光為
    、張惠如於警詢、偵查中所為陳述之證據能力不爭執，依刑
    事訴訟法第159條之5之規定，謝國良、謝國章、李鴻全、黃
    嘉晟、潘光輝、潘光為、張惠如於警詢、偵查中所為陳述自
    有證據能力。另證人己○○、丙○○、壬○○及辛○○分別
    於警詢、偵查中之證述，經本院審理中提示該等筆錄，彼等
    閱讀後，均具結證稱內容確係依彼等真意陳述無訛，依此結
    證而援引該等筆錄，已非審判外之陳述，自具有證據能力。
    至證人丁○○、癸○○經本院傳拘均未到庭，而彼等在偵查
    中之陳述又無「顯有不可信之情況」，於警詢中之陳述，則
    經閱覽無訛而簽名確認，具有可信之特別情狀，且為證明犯
    罪事實之存否所必要，彼等在警詢及偵查中之陳述，依刑事
    訴訟法第159條之1第2項、第159條之3規定，亦具有證據能
    力。
二、訊據上訴人即被告乙○○、甲○○、庚○○固坦承於上揭時
    地，受僱截鋸樹木無訛，然均否認有何違反森林法之犯行，
    分別辯稱：渠等受僱前往上揭地點鋸木時，都有看到林管處
    的公文，認為合法，才在那裡工作；當時沿河床便道進入案
    發地點的路上還有看到森林警察；且於撈取漂流木時，也有
    看到林務局的公務車，警察及林務局人員均未加制止。彼等
    並無竊取森林主產物之犯意云云。惟查：
  (一)、被告等於警詢時均坦承確受僱在前述地點以鏈鋸將拉起之
      樹木鋸成數段等事實（見91偵3310號第1宗卷第140-147頁
      ），於原審準備程序對於起訴書犯罪事實欄標題三之(四)（
      按即本案事實）亦表示沒意見（見原審卷第1宗第352、35
      4頁）。且上揭事實，另經同案被告謝國良、謝國章、李
      鴻全、黃家晟、潘光輝、潘光為等人分別於警詢、偵查中
      、及張惠如於偵查中供陳明確，並與證人己○○、癸○○
      、丙○○、壬○○、丁○○分別於警詢、偵查中、及辛○
      ○於偵查中之證述互核相符。
  (二)、被告等雖辯稱渠等有看到公文，才受僱在該處工作，於原
      審亦辯稱不知謝國良所為違法云云。然查：(1)被告等於原
      審原供稱：在本案發生前，謝國良即曾僱用渠等參與其他
      之漂流木打撈集運工程，謝國良有提示政府機關之核准公
      文，而本案工程謝國良僅表示公文尚在申請中等語（見原
      審卷第6宗第37-39頁），是被告三人先前既曾參與過漂流
      木打撈集運工程，亦知該類工程需先經政府機關核准方得
      為之；但謝國良自始至終均未曾提示政府機關核准本件工
      程之公文，被告三人辯稱不知謝國良所為係違法云云，顯
      係卸責之詞，渠等於本院改稱看過該核准之公文云云，亦
      係臨訟推託，不足採信。(2)謝國良並未告知潘光輝、潘光
      為事先有獲得主管單位許可，此事實業據證人潘光輝、潘
      光為於本院前審審理時到庭結證明確（見本院前審96年6
      月20日審判筆錄），則謝國良焉有僅告知被告3人，其已
      獲得林務局許可，並提示核准之公文予被告等3人，而不
      告知證人潘光輝、潘光為之可能？(3)同案被告謝國良曾於
      91年1月中旬、1月下旬以東勢林管處要至現場勘查為由，
      要求在場工作人員撤出，俟勘查過後再回現場繼續工作等
      情，業經證人潘光為、謝國良證述明確（見91年偵字第33
      10號卷第2宗第191、193頁；本院前審96年5月1日審判筆
      錄），且為被告三人於原審審理時所是認（見原審卷第6
      宗第39頁）。是以倘謝國良所進行之工作係屬合法，其於
      公務員到場勘查時，大可繼續進行工程，又何需命工作人
      員撤出，徒增不必要之勞費？故該工程應係非法，謝國良
      方會命被告三人及其他現場工作人員暫時閃避撤離，此理
      應為被告三人所明知，益徵渠等所辯不知謝國良所為係違
      法云云，顯係飾卸之詞，不足以採信。
  (三)、證人即國家公園警察大隊雪壩警察隊警員張鳳閔、鍾宜林
      、楊定國、黃榮煌、賴伯霖、劉皇璽、鄭煥於本院前審審
      理時，業據到庭證稱：如看到有人進入前開保護區，會先
      詢問身分並做紀錄，如未經合法申請許可，會依國家公園
      保護法開告發單，如有看到都會做紀錄；當時看到所開便
      道，就要求在場之人出示准許出入國家公園的公函，因他
      們沒有准許進入之許可函，乃當場予以開單告發。渠等先
      後兩次去南坑溪河段之時間，即如勤務執行紀錄一覽表所
      載編號1、編號2之時間，在現場並未看到有怪手、卡車、
      鏈鋸等工具，謝國良等人並未拿出核准之公文；除國家公
      園警察隊人員在該處巡察外，苗栗縣警察局大湖分局也有
      可能派人到場查勘，渠等並未與大湖分局人員共同執行巡
      察勤務，惟大湖分局的人員縱使進去該處巡察，也不會在
      該處紮營等語。而林務局人員及國家公園警察大隊雪壩警
      察隊警員均未曾於該段時間內發現被告等有截鋸枯倒木、
      生立木或撈取漂流木之相關記錄，此有行政院農業委員會
      林務局東勢林區管理處95年12月29日勢政字第0953110716
      號函及國家公園警察大隊雪壩警察隊95年12月25日雪警字
      第0950002959號函在卷足憑（見本院更(一)卷第75～105頁
      ）。是被告等撈取漂流木或截鋸林木時，並無警員在該處
      紮營，亦無警員或林務局人員發覺被告等之行為而未制止
      之情事，被告等所辯渠等曾在前揭地點看到警察在該處紮
      營及林務局人員到場云云，亦無足採。
  (四)、又被告三人與其他共犯所竊取之珍貴林木共186支，總材
      積達522‧93立方公尺，其山價為1,823萬5，926元，亦有
      材積檢尺表、價值目錄〈均包含砂石場運回竊取木材、南
      坑溪匯流點掩埋處竊取木材、南坑溪沿岸竊取木材3部分
      〉（見91年他字第171號卷第1宗第81-93頁）及東勢林管
      處92年11月7日勢政字第0923108683號函（見原審卷第2宗
      第22頁）附卷可證。此外，另有雪霸國家公園南坑溪生態
      保護區疑遭盜伐現場會勘紀錄（見91年他字第171號卷第1
      宗第7頁）、91年2月7日東勢林管處、雪管處會勘南坑溪
      上游，發現有怪手、帳篷、炊具、碗盤、汽油、木堆之現
      場照片（見91年他字第171號卷第1宗第12-14頁）、南坑
      溪口匯流點埋藏木會同開挖紀錄（91年他字第171號卷第1
      宗第48-49頁）、東勢林管處提供之南坑溪林政案件座標
      及其說明（91年他字第171號卷第2宗第51頁）在卷可稽。
  (五)、綜上所述，被告等事後所辯，均係卸責之詞，不足採信。
      本件罪證明確，被告等犯行堪以認定。
三、查刑法關於易科罰金（第41條）、易服勞役（第42條）之規
    定，於94年2月2日公布修正，並於被告犯罪後，自95年7月1
    日起生效施行，其中易科罰金，及易服勞役折算結果可能逾
    6個月部分，經比較修正前後之規定，該修正後之規定，並
    無較有利於被告等之情形，依刑法第2條第1項規定，仍應適
    用修正前之規定論處。至關於共同正犯之規定，修正前刑法
    第28條原規定：「二人共同實施犯罪之行為者，皆為正犯。
    」，修正後規定為：「二人以上共同實行犯罪之行為者，皆
    為正犯。」而本件被告等既係共同實行犯罪，不論依修正前
    、後之刑法第28條規定，均成立共同正犯，修正前後之刑法
    第28條對被告而言並無有利、不利之問題，應適用裁判時之
    現行法。
四、核被告等所為，均係犯森林法第52條第1項第4款、第6款之
    結夥二人以上竊取森林主產物，為搬運贓物使用車輛罪。被
    告等人與林昌洪、謝國良、謝國章、李鴻全、黃家晟、潘光
    輝、潘光為、丁○○間，有犯意之聯絡及行為之分擔，均為
    共同正犯。被告等人與林昌洪等人利用不知情的己○○、癸
    ○○、壬○○、辛○○、丙○○從事上開行為，均係間接正
    犯。原審法院因認被告等罪證明確，而予以論罪科刑，固屬
    有據；惟原判決並未認定被告等竊取森林主產物之行為成立
    連續犯，然於犯罪事實欄卻記載：「連續結夥竊取‧‧‧」
    ，已有未洽。又本件被告等與同案被告謝國良等多人結夥竊
    取國家珍貴林木，總材積達522‧93立方公尺，支數186支，
    查估山價為1,823萬5,926元，對國家森林所生之危害絕非屬
    輕微，且被告等犯罪後於罪證明確之情況下，仍一再否認犯
    行，造成司法資源無謂浪費，亦難見對犯行有悔悟之意，苟
    遽而對之為緩刑之宣告，實與社會正義不符，原判決認對被
    告等所宣告之刑，有以暫不執行為適當之情形，而對被告等
    均為緩刑之宣告，實難認係允洽。再者，被告等犯本件之罪
    ，時間係在96年4月24日以前，依中華民國九十六年罪犯減
    刑條例規定，彼等所犯罪名及量刑悉合於減刑條件，原審法
    院未及適用上開條例予以減刑，亦有未當。檢察官上訴認原
    審法院被告等為緩刑之宣告，非合於法理及社會情感之認知
    ，難認妥適，而指摘原判決不當，為有理由，且原判決復有
    上述可議之處，自屬無可維持，應由本院將原判決關於違反
    森林法部分撤銷改判（被告等另涉犯加重竊盜罪部分，業經
    本院上訴判決無罪確定）。爰審酌被告等犯罪之動機、手段
    、於本案參與之程度、竊得物品之價值、對國家森林所生之
    危害及犯後仍否認犯行之態度等一切情狀，分別量處如如主
    文第二項所示之刑，並斟酌所竊取森林主產物之山價為1,82
    3萬5,926元，併科贓額3倍即5,470萬7,778元之罰金，且皆
    依中華民國九十六年罪犯減刑條例第2條第1項第3款規定予
    以減刑，另諭知有期徒刑易科罰金，罰金易服勞役之折算標
    準。至被告等實施本案犯行所用之鍊鋸1台，雖未扣案，惟
    屬被告乙○○所有，且現仍在被告乙○○住處，並未滅失，
    業據被告乙○○於原審供述明確（見原審卷第6宗之94年3月
    8日審理筆錄），爰依刑法第38條第1項第2款規定，予以宣
    告沒收。
據上論斷，應依刑事訴訟法第369條第1項前段、第364條、第299
條第1項前段，森林法第52條第1項第4款、第6款，刑法第2條第1
項前段、第11條前段、第28條、第38條第1項第2款，修正前刑法
第41條第1項前段、第42條第3項，中華民國九十六年罪犯減刑條
例第2條第1項第3款、第7條、第9條，修正廢止前罰金罰鍰提高
標準條例第2條，判決如主文。
本案經檢察官戊○○到庭執行職務。
中    華    民    國    97    年    8     月    7     日
            刑事第六庭  審判長法  官  李  文  雄
                              法  官  張  恩  賜
                              法  官  邱  顯  祥
上列正本證明與原本無異。
如不服本判決應於收受送達後十日內向本院提出上訴書狀，其未
敘述上訴之理由者並得於提起上訴後十日內向本院補提理由書（
均須按他造當事人之人數附繕本）。
                                書記官  陳 桂 芬
中    華    民    國    97    年    8    月      7    日
附錄論罪科刑法條】森林法第52條第1項第4款、第6款：
竊取森林主、副產物而有左列情形之一者，處六月以上五年以下
有期徒刑，併科贓額二倍以上五倍以下罰金：
四  結夥二人以上或僱使他人犯之者。
六  為搬運贓物，使用牲口、船舶、車輛，或有搬運造材之設備
    者。


司法院資訊處製作；財團法人民間司法改革基金會備份。
